臺灣新北地方法院刑事判決
110年度易字第614號
公  訴  人  臺灣新北地方檢察署檢察官
被      告  洪清賀




上列被告因重利案件，經檢察官提起公訴（109年度偵續字第345號），本院判決如下：                     
    主  文
洪清賀犯重利罪，累犯，處有期徒刑肆月，如易科罰金，以新臺
幣壹仟元折算壹日。
    事  實
一、洪清賀於民國106年間，經友人介紹，得知黃宇暢（原名黃
    信儒）因經營事業需款周轉，竟基於乘他人急迫貸以金錢，
    而取得與原本顯不相當重利之犯意，趁黃宇暢急迫需款，接
    續於106年8月28日及同年11月27日，在新北市土城區慶利街
    某處，先後以現金貸予黃宇暢新臺幣（下同）300萬元（借
    款期限為3個月，並預扣3個月共計135萬元之利息及手續費2
    0萬元，亦即實拿145萬元）、150萬元（借款期限2個月，並
    預扣2個月共計60萬元之利息，亦即實拿90萬元），借款利
    息約相當於年利率372％、400％（起訴書誤載為年利率180％、
    240％），並要求黃宇暢分別開立如附表所示支票，及交付車
    牌號碼000-0000號自用小客車予洪清賀，以為債權之擔保，
    而以此方式，取得與原本顯不相當之重利。
二、案經黃宇暢訴由臺灣新北地方檢察署檢察官偵查起訴。
　　理  由
一、訊據被告洪清賀固坦承有於前揭時、地，借款予告訴人黃宇
    暢，並要求告訴人提供如附表所示支票及前揭車輛以為擔保
    ，然矢口否認涉有何上開犯行，辯稱：伊不認識告訴人，是
    透過朋友介紹才認識，當時是因為告訴人有借款需求，朋友
    才會介紹認識，伊是無償借款予告訴人，並沒有約定利息，
    也將所借款項如數交給告訴人等語（見本院卷第76頁至第77
    頁）。經查：
  ㈠告訴人於前揭時、地，交付如附表所示支票及上開車輛予被
    告，以為擔保乙節，為被告所是認（見本院卷第54頁、第77
    頁），核與證人即告訴人於本院審理時具結證述（見本院卷
    第69頁至第72頁）之情節大致相符，並有被告107年8月14日
    民事支付命令狀影本1份（見109年度偵續字第345號卷【下
    稱偵續卷】第47頁）在卷可稽，此部分事實，堪予認定。
  ㈡證人即告訴人借款數額之認定：  
　　⒈證人於109年1月8日偵訊時具結證稱：伊當時在大陸開餐廳
      ，缺錢急需周轉，透過朋友介紹認識被告，伊當時需求之
      金額為450萬元，一開始談的時候利息沒有那麼高，但是
      後來被告知道伊缺錢，又知道伊在大陸開餐廳，就要求15
      分利，要取錢時，又預扣利息及手續費，借款300萬元之
      部分，伊只有拿到145萬元，伊當時短時間沒有辦法向銀
      行貸款，公司又要運作，如果借不到錢會更慘等語（見10
      8年度他字第8503號卷【下稱他卷】第29頁至第30頁）、
      於109年11月5日偵訊時證稱：伊當時向被告借款，借款金
      額及時間，即為支票上所記載面額及發票日，但是伊實際
      上只有拿到現金145萬元、90萬元，伊匯給林郁翔之100萬
      元，是償還本金，並非分潤，如果有合約關係，應該會簽
      合約等語（見偵續卷第45頁背面至第46頁），又於本院審
      理時具結證稱：伊當時在大陸開餐廳，有資金缺口，如果
      借不到錢，會經營不善破產，所以伊就跟被告借錢，第一
      次借款300萬元，實拿145萬元，第二次借款150萬元，實
      拿90萬元，第一次借款差額的部分，是預扣3個月利息，
      及20萬元服務費，另外抵押一台白色奧迪汽車給被告使用
      ，第二次借款差額的部分，則是預扣2個月利息，伊與被
      告並不認識，亦無交情，只是為了借錢才透過朋友認識等
      語（見本院卷第69頁至第72頁），是審酌證人就上開借款
      之原因、時間、金額、辦理借款之經過等節，證述詳盡，
      並無瑕疵可指，且與如附表所示支票之記載亦相符，而證
      人於偵訊及本院審理時，均已具結擔保其證詞之真實性，
      果非確有其事，衡情應無甘冒誣告或偽證之處罰，而設詞
      誣陷被告之理，是證人之證詞尚非不可採信。
　  ⒉又經本院於110年12月9日當庭勘驗被告與告訴人之母於107
      年4月17日之電話錄音譯文，被告於對話中提及「那個300
      沒關係，中間大約150是人家的本錢」、「中間還有另外
      一個人也有抽到，那這個紅包要算誰的？我們公司也有給
      信儒的朋友20萬，那這20萬要算誰身上？」等語，有本院
      110年12月9日勘驗筆錄1份（見本院卷第141頁）在卷可考
      ，核與證人證稱借款300萬元之部分，僅拿到145萬元，其
      中有扣除20萬元手續費（或稱服務費）等語互核相符，亦
      可徵證人上開證述，應與事實較為相符，堪以採信。是依
      證人上開證述可知，證人本欲借款300萬元、150萬元，惟
      前者預扣3個月利息135萬元及手續費20萬元，後者預扣2
      個月利息60萬元，實則告訴人僅拿到145萬元、90萬元乙
      節，應堪認定。
　㈢被告所為已構成重利之認定：
    ⒈按刑法第344條第1項、第2項分別規定：「乘他人急迫、輕
      率、無經驗或難以求助之處境，貸以金錢或其他物品，而
      取得與原本顯不相當之重利者，處3年以下有期徒刑、拘
      役或科或併科30萬元以下罰金」、「前項重利，包括手續
      費、保管費、違約金及其他與借貸相關之費用」，是凡乘
      他人急迫、輕率、無經驗或難以求助之處境貸以金錢或其
      他物品，而取得與原本顯不相當之重利者，均足成立重利
      罪責，但不以同時具備「急迫、輕率、無經驗或難以求助
      之處境」為必要，只要符合其中一種情況，再趁此機會貸
      以金錢及取得重利等二項要件即可構成本罪。又民間高利
      借貸，於借貸之初支付本金時，先扣除利息者，應認貸款
      之人已取得利息（最高法院82年度台上字第5834號、98年
      度台上字第6760號判決意旨參照）。而所謂取得與原本顯
      不相當之重利，係指就原本利率、時期核算及參酌當地之
      經濟狀況，較之一般債務之利息，顯有特殊之超額者而言
      （最高法院27年上字第520號判例、95年度台上字第4619
      號、98年度台上字第4200號判決意旨參照）。再按金錢消
      費借貸契約係屬要物契約，貸與人如自貸與金額中預扣利
      息，該部分既未實際交付借用人，自不能成立消費借貸契
      約，其貸與之本金應以利息預扣後實際交付借用人之金額
      為準（最高法院104年度台上字第1278號、106年度台上字
      第972號民事判決意旨參照），故於貸與人預扣利息之情
      形，應以貸與人預扣利息後實際交予借用人之金額，據為
      其借款利率之計算基準。
　  ⒉查本件告訴人自被告處實際取得之金額，分別係145萬元及
      90萬元乙節，業已認定如前，是其借款之本金數額，即為
      145萬元及90萬元，而前者3個月需給付135萬元之利息（
      計算式：300萬元-20萬元（手續費）-145萬元），後者2
      個月需給付60萬元之利息（計算式：150萬元-90萬元），
      是以此為基準，換算其年利率分別約為372％（計算式：13
      5萬元÷3÷145萬元×12×100％≒372％）及400％（計算式：60萬
      元÷2÷90萬元×12×100％≒400％），此等利率不僅遠高於民法
      第203條所定週年利率5％之法定利率，及同法第205條所定
      最高利率為週年利率20％之限制，亦遠高於目前國內銀行
      之放款利率或合法當舖業者之質借利率（依當舖業法規定
      為30％），衡諸目前社會經濟情況，應屬與原本顯不相當
      之重利無訛。
　　⒊又告訴人證稱其係因為在大陸經營餐廳，需錢周轉，然短
      期內無法向銀行取得貸款，若不能借得款項，將導致餐廳
      經營不善破產，處境會更慘等語，業如前述，衡以被告前
      揭借貸金額所約定之利息，年利率高達372％及400％，與合
      法當舖業者之質借利率，及民法第205條所定最高利率為
      週年利率20％之限制，相去甚遠，如此計息可謂極高，苟
      非告訴人需錢孔急、走投無路，有非舉債借款不可之壓力
      與急迫性，當不至於接受以如此條件向被告借款，而甘受
      前開高額利息之損失，背負如此重利債務，從而，應認告
      訴人係在急迫之情形下，始向被告借款。而被告於貸款予
      告訴人之際，不論告訴人實際借款之原因為何，然其對於
      告訴人係處於需要金錢至為緊急迫切之狀態，始有違常情
      願意支付如此高額利息向其借款乙情，當難諉為不知，是
      被告主觀上對於告訴人向其借款時乃需錢孔急之急迫之際
      ，當非無所知悉。
  ㈣又被告實際貸予告訴人之金額為235萬元（145萬元+90萬元）
    ，而告訴人迄今僅還款195萬元，有本院上開110年12月9日
    勘驗筆錄在卷可考，是告訴人雖仍未將全數債務清償完畢，
    然重利罪為即成犯，於被告支付本金而預扣利息時，即應認
    為已收取利息，而合致收取重利之要件，告訴人後續還款數
    額之多寡則非所問，是縱使告訴人尚未清償完畢，亦不能採
    為有利於被告犯罪事實之認定，附此敘明。
　㈤綜上，本案事證明確，被告犯行堪以認定，應依法論科。
二、論罪科刑：
  ㈠論罪：
　  核被告所為，係犯刑法第344條之重利罪。被告先後2次對告
    訴人貸予金錢並收取重利之行為，係於密集之時間、地點實
    行，各行為之獨立性亟為薄弱，依一般社會健全觀念，在時
    間差距上難以強行分開，應視為數個舉措之接續施行，且係
    出於同一犯罪之目的，顯係基於單一犯意，侵害同一法益，
    應合為包括之一行為而侵害單一法益予以評價，屬接續犯，
    應僅論以一罪。
　㈡科刑：
　　⒈累犯：
　　  被告前因妨害自由案件，經本院以103年度訴字第358號判
      決判處應執行有期徒刑9月確定，於105年1月14日易科罰
      金執行完畢；又因公共危險案件，經臺灣桃園地方法院以
      105年度桃交簡字第1527號判決判處有期徒刑3月，併科罰
      金1萬元確定，於105年10月4日執行完畢，有臺灣高等法
      院被告前案紀錄表存卷可稽，其於有期徒刑執行完畢以後
      ，5年內，故意再犯本件有期徒刑以上之罪，為累犯，本
      應依刑法第47條第1項規定加重其刑。惟按司法院釋字第7
      75號解釋，被告上開構成累犯之前科犯行係妨害自由、公
      共危險等案件，與本案重利犯行，二者罪質不同，本院綜
      合上情，認就被告本案犯行，尚無依刑法第47條第1項規
      定加重其刑之必要，爰不予加重其刑，附此敘明。
　　⒉爰以行為人責任為基礎，審酌被告不思以正道取財，利用
      告訴人急迫、需錢孔急之處境，貸與金錢收取高額利息，
      所為對社會經濟秩序及借款人之生計均有負面影響，應予
      非難；兼衡其前曾因重利案件，經本院以98年度簡字第16
      4號判決判處拘役40日確定，及臺灣士林地方法院以98年
      度審易字第74號判決判處有期徒刑3月（共5罪），應執行
      有期徒刑6月確定（於本件均不構成累犯），有臺灣高等
      法院被告前案紀錄表在卷可憑，仍不知警惕，再犯本件重
      利罪行，暨其始終否認犯行之犯後態度、告訴人尚有積欠
      本金未足額清償，並無實際受有財產上損害，及被告於本
      院自陳國中肄業之智識程度、月薪4萬多元，與老婆、兩
      女同住之家庭經濟狀況（見本院卷第138頁）等一切情狀
      ，量處如主文所示之刑，並諭知易科罰金之折算標準，以
      資懲儆。
三、沒收：
　  按犯罪所得，屬於犯罪行為人者，沒收之，刑法第38條之1
    第1項前段定有明文，本件被告借予金錢予告訴人時，雖有
    預扣利息，然告訴人迄今僅歸還195萬元，本金尚未足額清
    償，業已論述如上，難認被告為本件犯行，業已實際獲有所
    得，爰不予宣告沒收或追徵。
據上論斷，應依刑事訴訟法第299條第1項前段（僅記載程序法條
），判決如主文。
本案經檢察官羅雪舫提起公訴，經檢察官秦嘉瑋到庭執行職務。
中    華    民    國   111    年    1     月    20    日
                  刑事第十二庭  法  官 鄭淳予
上列正本證明與原本無異。
如不服本判決，應於判決送達後20日內敘明上訴理由，向本院提
出上訴狀（應附繕本），上訴於臺灣高等法院。其未敘述上訴理
由者，應於上訴期間屆滿後20日內向本院補提理由書「切勿逕送
上級法院」。
                                書記官 方信琇
中　　華　　民　　國　　111 　年　　1 　　月　　20　　日
附錄本案論罪科刑法條全文：
中華民國刑法第344條
乘他人急迫、輕率、無經驗或難以求助之處境，貸以金錢或其他
物品，而取得與原本顯不相當之重利者，處3年以下有期徒刑、
拘役或科或併科30萬元以下罰金。
前項重利，包括手續費、保管費、違約金及其他與借貸相關之費
用。
附表
編號 發票人 票據號碼 票面金額 (新臺幣) 發票日  1 竤翔室內裝修工程行黃信儒 VB564489 300萬元 106年11月28日  2 竤翔室內裝修工程行黃信儒 VB564495 150萬元 107年2月27日